【裁判字號】    95,交上更(二),3
【裁判日期】    950502
【裁判案由】    過失致死
【裁判全文】
臺灣高等法院刑事判決             95年度交上更(二)字第3號
上  訴  人  臺灣士林地方法院檢察署檢察官
上  訴  人
即  被  告  己○○
選任辯護人  蔡海水律師
上列上訴人因被告過失致人於死案件，不服臺灣士林地方法院八
十七年度交訴字第三八號，中華民國八十八年九月二十三日第一
審判決（起訴案號：臺灣士林地方法院檢察署八十七年度偵字第
六九七一號；移送併案審理案號：台灣士林地方法院檢察署八十
七年度偵字第七六九五號）提起上訴，本院判決後，經最高法院
第二次發回，本院判決如下：
    主  文
原判決撤銷。
己○○從事業務之人，因業務上之過失致人於死，處有期徒刑壹
年。
    事  實
一、己○○原係台北縣汐止鎮吉立通運有限公司之貨櫃車司機，
    為從事駕駛業務之人，其於民國〈下同〉八十七年七月二十
    三日上午十一時三十分許，駕駛ＫＨ─一七九號半聯結貨櫃
    車，沿台北縣汐止鎮五堵高架橋引道由南向北行駛，途經該
    引道七百公尺之彎道路段時，本應注意行車速度不得超過該
    路段規定之限制時速五十公里，且行車時應注意車前狀況，
    隨時採取必要之安全措施，該路段又係彎道，更應減速慢行
    ，做隨時停車之準備，以防止危險事故發生，而依當時天候
    晴、日間自然光線、路面寬廣、視線良好、路面舖裝柏油、
    乾燥、無缺陷、無障礙物等天候及道路狀況，並無不能注意
    之情事，詎料其竟疏未注意車前狀況、亦未注意減速慢行，
    仍貿然以約時速六十公里至六十五公里之速度超速行駛，適
    有台北縣汐止鎮公所油漆粉刷班由乙○○駕駛ＢＷ─五六七
    一號小貨車，上載油漆工人陳水生、梁永長、戊○○、丁○○、庚○○、丙○○、辛○○、甲○○等八人，在該處進行
    道路護欄油漆工程甫施工完畢，並將原置於該車後方之三角
    錐安全標誌收起，惟仍懸掛一支三角紅旗足以使其他用路人
    注意，俟陳水生等人坐定，乙○○正準備發動引擎返回汐止
    鎮公所，尚未起步之際，己○○所駕駛之前述半聯結車即駛
    至該處，致因煞避不及自後方追撞尚屬靜止狀態之前開小貨
    車，因而同時致車內之乙○○受有胸部肋骨挫傷之傷害，戊○○（起訴書誤載為翁月璟）受有頭部外傷、右肩挫傷、右
    膝挫傷、右側第七肋骨骨折等傷害，丁○○受有胸部挫傷之
    傷害，庚○○受有胸部及腹部挫傷等傷害，丙○○受有胸部
    及腹部挫傷、右手挫傷併第一指手掌指關節脫位、下背挫傷
    、左腓骨骨折等傷害，辛○○受有頸部、左胸及右肩挫傷之
    傷害，甲○○受有右手第五指遠端指節截肢之傷害，而陳水
    生則受有胸部肋骨骨折、背季腹部挫傷多處、右手肘關節及
    右大腿挫傷等傷勢，並因血胸於當日上午十一時三十分以後
    至中午十二時許之間於送醫途中死亡。梁永長受有外傷，意
    識不清，四肢無力癱瘓，呼吸不正常（先後在長庚紀念醫院
    基隆分院、署立基隆醫院及佑年醫院治療、復健，但無法痊
    癒，延至八十八年六月三日不治死亡）。己○○肇事後，於
    警方尚未知悉犯罪嫌疑人前，在現場向據報前來處理之警員
    戴淳旭自首。
二、案經乙○○、戊○○、丁○○、庚○○、丙○○、辛○○、
    甲○○、陳水生之子陳清芳提出告訴，及經台灣士林地方法
    院檢察署檢察官相驗後自動檢舉偵查起訴。
    理  由
一、訊據上訴人即被告己○○坦承其係吉立通運有限公司之司機
    ，於右揭時、地駕車肇事，致被害人陳水生等多人死傷之事
    實。惟矢口否認有何過失犯行，辯稱: 其原先時速超過四十
    公里，但上坡後時速已未超過四十公里，當時並未看到對方
    車輛，對方車輛無任何警告標誌且佔用車道，其見狀煞避不
    及而撞擊該車，並無過失，且被害人亦有過失云云。
二、經查：
（一）前揭肇事經過，業據告訴人即被害人乙○○、戊○○、丁○○、庚○○、丙○○、辛○○、甲○○等人分別於警訊
      、偵查、原審及本院前審、更審時指訴綦詳，並有台北縣
      警察局汐止分局道路交通事故調查報告表（含現場圖）一
      紙、現場照片九幀（附於相驗卷第二十頁至第二十四頁）
      在卷可按。被告雖辯稱肇事地點係上坡彎道，其未超速云
      云，惟依卷附道路交通事故調查報告表之記載，本件交通
      事故發生之路段速限為時速四十公里、當時天候晴、日間
      自然光線、路面舖裝柏油、乾燥、無缺陷、無障礙物（見
      相驗卷第十九頁），復經原審於八十七年十一月二十五日
      親至肇事現場勘驗，發現依被告行車方向雖係上坡彎道，
      坡度尚稱平坦，且能見度佳，視野寬廣，沿路並有速限時
      速四十公里及彎道警告標誌，對於前方車輛狀況並無不能
      注意之情事，亦有勘驗筆錄及照片八幀附卷可稽（見原審
      卷六十六頁至六十七頁）。而依道路交通事故調查報告表
      之現場圖所示，肇事後被告所駕車輛左前輪留有長達二十
      五‧五公尺之煞車痕，據此參照「一般公路汽車煞車距離
      、行車速度對照表」及「高速公路汽車煞車距離、行車速
      度及坡度對照表」之數據資料以觀，被告當時之車速至少
      應在時速六十至六十五公里之間，顯然已經超過該路段之
      時速限制無疑，且被告於偵查及原審中，亦均自承當時之
      車速約四、五十公里等語（見相驗卷第二十七頁、原審卷
      第三十一頁反面），即使被告對真正行車速度之供述有所
      保留，然依據被告上開供述，其當時確已超速行駛，已可
      認定。另被告於警訊中亦自承「當時我行駛到右述地點時
      ，當我發現ＢＷ─五六七一號車時，已經來不及了」等語
      （見相驗卷第四頁反面），於檢察官偵查時復供承「．．
      ．我的記憶力（應係注意力之誤）集中在左前方有無車子
      偏過來，當我發現右前方有工程車停在線上，剎車已來不
      及了」等語（見相驗卷第四頁反面），於原審審理時亦自
      陳「我見到時便煞車不及」等語（見原審卷第三十二頁）
      ；於本院前審時則稱「當時我沒有看到他們之車子」等語
      ，且告訴人乙○○所駕駛之車輛當時係停放於該處而呈靜
      止之狀態且懸掛三角紅旗，再依現場圖、現場照片所示之
      撞擊後兩車相關位置、損壞情形、道路護欄之擦撞痕跡、
      及兩車運行軌跡等情狀，及證人即至現場處理之警員戴淳
      旭於原審證稱：被告所駕駛之大貨車有些偏向路肩，撞擊
      位置在路肩，是大貨車右前方撞擊工程車左後方等語（一
      審卷第四十六頁正面、反面）等情綜合研判，被害人之車
      輛係在停止狀態停在路側，而遭被告所駕之車自後追撞，
      車頭碰撞小貨車後側，因而擠壓小貨車再向右與路肩護欄
      擦撞，況且小貨車受撞後左邊車身略微佔用車道內，然車
      身左側距離中央方向限制線仍有四‧二公尺，可見該處車
      道之寬度應已超過四‧二公尺，若被告確已注意車前狀況
      ，且未超速行駛，當有充裕之反應時間及時採取適當之減
      速閃避措施，以避免車禍發生，故被告駕車未注意車前狀
      況，致未能即時發現被害人之小貨車因而追擊肇事，亦可
      認定。按行車速度，依標誌或標線之規定，行經彎道時，
      應減速慢行，做隨時停車之準備；又汽車行駛時，應注意
      車前狀況，並隨時採取必要之安全措施，道路交通安全規
      則第九十三條第一項第四款、第九十四條第三項分別定有
      明文。被告身為執業駕駛人，其執行駕駛業務時本應注意
      上開情事，按當時情節又無不能注意之情事，其竟違反上
      開注意義務，致肇禍端，自應負過失責任。況本件車禍經
      送臺灣省台北縣區車輛行車事故鑑定委員會鑑定結果，關
      於被告部分認為「甲方（即被告）行經彎道超速疏於注意
      車狀況」（原審卷第八十六頁正、反面），嗣經臺灣省車
      輛行車事故覆議鑑定委員會覆議結果，亦認「一、己○○
      駕駛半聯結車，行經五堵引道之彎道超速行駛且未注意車
      前狀況，為肇事原因。」（原審卷第一一一三頁），本院
      前審再囑託中央警察大學鑑定結果，亦認「一、乙方駕駛
      人己○○駕駛半聯結車ＫＨ─一七九，行經汐止鎮省道台
      五乙線汐止陸橋，超速行駛且疏未注意車前狀況，自後追
      撞甲車（ＢＷ─五六七自小貨車），為肇事原因。」（附
      於上更一字卷，外放），有台灣省台北縣車輛行車事故鑑
      定委員會鑑定意見書、台灣省車輛行車事故覆議鑑定委員
      會覆議意見書、及中央警察大學九十二年二月十七日校科
      字第九一０五０一二號鑑定書可資參佐，被告確有過失責
      任，甚為明確。
（二）被害人陳水生係因本件車禍，受有胸部肋骨骨折、背季腹
      部挫傷多處、右手肘關節及右大腿挫傷等傷勢，並因血胸
      於當日上午十一時三十分以後至中午十二時許間於送醫途
      中死亡等事實，業經檢察官督同檢驗員相驗屬實，有相驗
      屍體證明書、驗斷書、勘驗筆錄可稽（見相驗卷），並經
      陳水生之子即告訴人陳清芳於警訊中供明；而被害人乙○○因本件車禍受有胸部肋骨挫傷之傷害，被害人戊○○則
      受有頭部外傷、右肩挫傷、右膝挫傷、右側第七肋骨骨折
      之傷害，被害人丁○○受有胸部挫傷之傷害，被害人庚○○受有胸部及腹部挫傷之傷害，被害人丙○○受有胸部及
      腹部挫傷、右手挫傷併第一指手掌指關節脫位、下背挫傷
      、左腓骨骨折之傷害，被害人辛○○受有頸部、左胸及右
      肩挫傷之傷害，被害人甲○○受有右手第五指遠端指節截
      肢之傷害，亦均有各相關之診斷證明書、收據、證明書附
      卷可佐（見原審卷第三十六頁、第三十七頁、第五十八頁
      、第五十九頁、第六十頁、第六十一頁、第六十二頁、第
      八十二頁、第八十三頁）。被害人梁永長受傷後，先送至
      長庚紀念醫院基隆分院急救接受手術，據證人即主治醫師
      昝文清於本院結證：梁永長入院時，身上有外傷，意識不
      清，四肢無力癱瘓，呼吸不正常，當時很危急，有插管，
      指數七分屬病危狀況，是重度昏迷；出院時小便需導尿，
      完全沒有恢復，要長期治療，因病人脊椎受傷是厲害傷害
      ，需長期復健，所以需轉至小型復健醫院等情。又梁永長
      後於八十七年八月二十八日轉至行政院衛生署基隆醫院接
      受復健治療，住院時蜘蛛網膜下腔出血、頸椎脊髓損傷合
      併神經性膀胱等傷害，並因脊髓嚴重損傷致四肢無力，合
      併雙下肢癱瘓，長期臥床，日常生活需人照料，同年十月
      十四日出院，出院時肌力稍有進步等情，有臺灣省立基隆
      醫院（嗣改制為行政院衛生署基隆醫院）之診斷證明書、
      全民健康保險重大傷病證明申請書、長庚紀念醫院基隆分
      院出具之殘障者鑑定表（原審卷第三十八、三十九、四十
      頁、第六十三頁）、行政院衛生署基隆醫院九十一年八月
      二十六日九一基醫病字第五七八一號函在卷可稽。嗣又至
      台北縣汐止佑年醫院做復健治療一段時間，於八十八年六
      月三日下午六時六分因心肺衰竭死亡，而直接引起心肺衰
      竭死亡之先行原因，係因頸椎外傷術後併雙下肢癱瘓，亦
      有佑年醫院九十一年十二月二十日佑綜字第一七七號函及
      該院出具之死亡證明書附卷可稽（見本院91年交上更(一)35
      號卷第98頁、原審卷第135頁）。又據證人壬○○○○結
      稱：梁永長之傷勢是否會直接引起死亡，要看最後死亡原
      因（按其死亡原因已如前述），通常脊椎受傷嚴重很容易
      感染，抵抗力差，即易引發併發症，又頸椎嚴重損害會影
      響呼吸功能，呼吸比較沒有力，呼吸功能也會慢慢影響心
      肺衰竭等情。以上綜合判斷，顯見被告之過失行為與被害
      人等所受之死亡與傷害結果間顯有相當因果關係，被告之
      過失犯行已堪予認定。
（三）被告雖辯稱告訴人乙○○駕車無任何警告標誌且占用車道
      ，關於本件車禍之發生亦與有過失等語。惟查本件車禍發
      生時，被害人乙○○等人雖已施工完畢正欲離開現場，而
      將原先設置之圓錐形警告標誌等收取，然該小貨車後方左
      側仍始終插有一支警示紅旗，且肇事後仍插在該小貨車後
      端，有現場照片可憑（相驗卷第二十頁），該支紅旗仍可
      對往來車輛產生足夠之警示作用，被告辯稱告訴人乙○○
      未設置警告標誌云云，已非事實。另本件被害人乙○○所
      駕之小貨車係在停止狀態中遭追撞，並非於起步向左駛入
      車道時被撞，已如前述，而依道路交通事故調查報告表之
      現場圖所示，該小貨車受撞後左邊車身雖略微佔用車道內
      ，然車身左側距離中央方向限制線仍有四‧二公尺，足可
      供一般車輛通行，且告訴人乙○○供稱事發當時被告前方
      即有一輛車子通過（上更一字卷第五十八頁），另依現場
      照片所示肇事後亦有多部車輛通行該處，其中亦不乏與被
      告所駕車輛寬度相近之載運貨櫃之聯結或半聯結車輛，又
      被害人乙○○等人原已在該處施工多時，在此期間亦必有
      多輛汽車通行該處，然該等眾多車輛均能安全通行未發生
      危險事故，由此可見被害人乙○○所駕之小貨車因受該處
      路肩寬度所限，致停車位置佔用外緣之部分車道，然而所
      餘留之車道寬度仍可供其他車輛通行，並無阻礙他車及被
      告車輛通行之肇事因素，就本件車禍之發生亦無過失責任
      。另本件車禍經三次鑑定結果，僅臺灣省台北縣區車輛行
      車事故鑑定委員會鑑定結果認為「乙方（即乙○○）停車
      佔用快車道。」，其餘臺灣省車輛行車事故覆議鑑定委員
      會覆議結果，認為「二、乙○○無肇事因素。（惟違規超
      載有違規定）」，中央警察大學鑑定結果亦認「二、甲方
      駕駛人乙○○無肇事因素。」，故台灣省台北縣車輛行車
      事故鑑定委員會關於被害人乙○○部分之鑑定意見所考量
      之因素及肇事情節並非周延，尚不足採，而臺灣省車輛行
      車事故覆議鑑定委員會覆議及中央警察大學鑑定意見，則
      與本院之見解相同，至於乙○○雖有超載情形，然該車既
      在停止狀態中遭背後撞擊，該超載僅屬交通違規，與本件
      車禍之發生原因並無關聯。故被告辯稱被害人佔用車道，
      就本件車禍發生亦有過失乙節，亦無可採。至被告又聲請
      再送逢甲大學鑑定乙節，因本件事證已明，本院認無必要
      ，併予敘明。
（四）綜上所述，本案事證明確，被告之犯行應堪認定。
三、被告係吉立通運有限公司之司機，業據其自陳在卷，自屬執
    行駕駛業務之人。其於執行駕駛業務時，因過失同時致被害
    人陳水生、梁永長死亡，及告訴人乙○○、戊○○、丁○○
    、庚○○、丙○○、辛○○、甲○○等人受傷，核其所為，
    係犯刑法第二百七十六條第二項之業務過失致死罪、及第二
    條第二項前段之業務過失傷害罪。被害人梁永長於公訴人起
    訴時，因傷重呈植物人狀態，公訴人就被告此部分業務過失
    行為，論以刑法第二百八十四條第二項後段之業務過失致重
    傷罪，固非無見，惟被害人梁永長嗣於原審審理中，因傷重
    不治死亡，有前揭死亡證明書一紙在卷足憑，此等事實亦為
    起訴效力所及，起訴事實相同，爰依法變更起訴法條，論以
    同法第二百七十六條第二項業務過失致死罪。又其以一過失
    行為，同時致被害人陳水生、梁永長死亡，並致告訴人乙○○、戊○○、丁○○、庚○○、丙○○、辛○○、甲○○等
    人受傷，係一行為觸犯數罪名，為想像競合犯，應從一重依
    刑法第二百七十六條第二項之業務過失致人於死之罪處斷。
    被告肇事後，於警方尚未知悉犯罪嫌疑人前，在現場向據報
    前來處理之警員自承肇事，業據證人即警員戴淳旭於本院調
    查時到庭證述屬實（上更一字卷第八十頁），被告並接受裁
    判，合於自首條件，應依法減輕其刑。
四、原判決對被告予以論科，固非無見，然查：(1)被告肇事後，
    在警方尚未知悉犯罪嫌疑人前，在現場向據報前來處理之警
    員自承肇事，合於自首條件，原審未查明其是否自首，亦未
    予減輕其刑，已非適法。(2)原判決未依卷內證據資料詳細認
    定被害人陳水生所受之傷勢、死亡之原因、及死亡之時間，
    亦有未洽。(3)本件交通事故之地點係位在台北縣汐止鎮五
    堵高架橋引道七百公尺處，原審誤認為在該引道七公尺處，
    限速五十公里，原審誤為四十公里，又未於事實欄內記載認
    定肇事地點係彎道、及被告超速行駛之速度為何，亦嫌疏漏
    。被告仍執陳詞提起上訴，否認犯罪，雖無理由，檢察官以
    原判決量刑過輕為由提起上訴，亦無理由，然原判決既有可
    議，自屬無法維持，應由本院將原判決撤銷。爰審酌被告係
    職業駕駛人，因業務過失釀成重大車禍，同時致被害人陳水
    生、梁永長二人死亡，乙○○等七人受傷，過失程度及所造
    成之損害並非輕微，且肇事後迄今僅由其受僱之吉立通運有
    限公司，與被害人戊○○、丁○○、庚○○、丙○○、甲○○等人達成和解，賠償損害；至於被害人乙○○部分並未和
    解，而被害人辛○○、及與死者陳水生、梁永長部分，則均
    僅為部分和解（按辛○○部分尚可請求被告給付差額39,700
    元，陳水生家屬尚請求被告給付差額154,440元，梁永長家
    屬尚可請求被告給付差額367,752元），有和解書在卷可憑
    等一切情狀，量處如主文第二項所示之刑。
五、檢察官移送併案審理部分（台灣士林地方法院檢察署八十七
    年度偵字第七六九五號），與起訴之被告及犯罪事實均相同
    ，係同一案件，應一併審判，附此指明。
據上論斷，應依刑事訴訟法第369條第1項前段、第364條、第299
條第1項前段、第300條、刑法第276條第2項、第284條第2項前段
、第62條前段、第55條，罰金罰鍰提高標準條例第1條前段，判
決如主文。
本案經檢察官黃柏齡到庭執行職務。
中    華    民    國    95    年    5     月    2    日
                  刑事第二十庭審判長法  官  尤豐彥
                                    法  官  張明松
                                    法  官  吳鴻章
以上正本證明與原本無異。
如不服本判決，應於收受送達後十日內向本院提出上訴書狀，其
未敘述上訴之理由者並得於提起上訴後十日內向本院補提理由書
（均須按他造當事人之人數附繕本）。
                                    書記官  魏淑娟
中    華    民    國    95    年    5     月    2     日
附錄：本案論罪科刑法條全文
中華民國刑法第276條
(過失致死罪)
因過失致人於死者，處 2 年以下有期徒刑、拘役或 2 千元以下
罰金。
從事業務之人，因業務上之過失犯前項之罪者，處 5 年以下有期
徒刑或拘役，得併科3千元以下罰金。
中華民國刑法第284條
(過失傷害罪)
因過失傷害人者，處 6 月以下有期徒刑、拘役或 500 元以下罰
金，致重傷者，處1年以下有期徒刑、拘役或500元以下罰金。
從事業務之人，因業務上之過失傷害人者，處 1 年以下有期徒刑
、拘役或1 千元以下罰金，致重傷者，處 3 年以下有期徒刑、
拘役或2千元以下罰金。


司法院資訊處製作；財團法人民間司法改革基金會備份。
